臺灣臺北地方法院民事判決　九十一年度保險字第一號
　　原　　　告　乙○○民國七.
　　　　　　　　丙○○民國七.
　　法定代理人　甲○○即王.
　　被　　　告　國華人壽保險股份有限公司
　　法定代理人　王文博
　　訴訟代理人　戊○○
右當事人間給付保險金事件，本院判決如左：
    主    文
被告應給付原告各新台幣參拾伍萬元及均自民國八十九年一月二十六日起至清償日止
，按年息百分之五計算之利息。
原告其餘之訴駁回。
訴訟費用由被告負擔。
本判決於原告各以新台幣壹拾貳萬元供擔保後，得假執行。但被告如於假執行程序實
施前，以新台幣拾伍萬元各為原告預供擔保，得免為假執行。
原告其餘假執行之聲請駁回。
    事    實
甲、原告方面：
壹、聲明：被告應給付原告各新台幣（下同）參拾伍萬元及均自民國八十八年十二月
    一日起至清償日止，按年息百分之五計算之利息。及為以供擔保為條件之假執行
    宣告。
貳、陳述：
一、原告甲○○原名王煮，於九十年六月六日辦理更名，另原告乙○○、丙○○則
    為甲○○與高明治之未成年子女，合先陳明。
二、原告甲○○之配偶高明治生前任職於三笠鋼鐵企業股份有限公司（下稱三笠公司
    ），於民國八十八年十一月二日為公司載運貨物前往苗栗時，不幸在高速公路發
    生車禍死亡，事後僱主鍾兆清（即三笠公司之負責人）即佯稱願與原告和解，雙
    方同意由三笠公司為原告申請勞工保險及汽車強制保險給付，並補足三笠公司因
    代高明治投保勞工保險時投保薪資不實所產生之差額。
三、豈料鍾兆清竟隱瞞替高明治向被告國華人壽保險股份有限公司（以下稱國華人壽
    ）投保團體險之事實，並利用代為申辦勞保、強制汽車責任保險、經原告交付印
    鑑証明及印鑑章之便，偽造理賠給付申請書向被告國華人壽請領保險金，事後並
    盜蓋印章領取國華人壽簽發應給付原告之保險金及遲延利息一百零五萬六千四百
    六十二元之支票三紙。
四、原告甲○○於今（九十）年二月間接獲國華人壽所寄發之扣繳憑單時仍一頭霧水
    ，經與國華人壽接觸，由國華人壽派員陪同原告追查後始獲知上情，乃依法向桃
    園地檢署提出告訴鍾兆清所涉罪刑，並經檢察官偵辦後依法起訴在案。
五、被告雖遭詐騙將應給付原告之保險金交予訴外人鍾兆清，但對原告而言仍未生清
    償給付之效果，為此依法訴請被告給付如訴之聲明所示之保險金及利息。
參、證據：提出下列證據為證：
  原証一：戶籍謄本影本乙份。
  原証二：和解書影本乙份。
  原証三：理賠給付申請書影本乙份。
  原証四：支票影本乙份。
  原証五：扣繳憑單影本乙份。
  原証六：九十年度偵字第八一０三號起訴書影本乙份。
乙、被告方面：
壹、聲明：如主文所示。
一、原告之訴駁回。
二、如受不利判決，請准供擔保免為假執行。
貳、陳述：
一、緣訴外人三笠公司於八十八年八月一日為其所屬員工向被告公司投保團體傷害保
    險，被保險人高明治為其員工之一，不幸於同年十一月四日因車禍死亡。依照一
    般團體保險慣例，被保險員工發生死亡理賠時，均係由要保單位出面協同處理善
    後，三笠公司先後派專人持憑協和醫院與長庚醫院診斷證明書、醫療費用證明、
    桃園地方法院檢察署相驗屍體證明書、受益人王煮、乙○○、丙○○之戶籍謄
    本、印鑑、印鑑證明及保險金收據等請求給付保險金。被告公司經審核無訛，遂
    依約簽發八十九年一月十三日指名王煮、乙○○、丙○○等三人為受款人金額
    各三十五萬二千一百五十四元禁止背書轉讓之劃線支票三紙交付。該三張支票旋
    經提示兌現，被告之給付責任業已終了，自無一債兩償之理。
二、茲歷時將屆二年，原告突以其與三笠公司間之糾紛為由，濫行提起本件之訴，主
    張被告尚未完成清償責任。惟按「依債務本旨，向債權人或其他有受領權人為清
    償，經其受領者，債之關係消滅。」「持有債權人簽名之收據者，視為有受領權
    人．．．」民法第三百零九條第一項、第二項前段定有明文。查本件依理賠審核
    過程及簽發理賠支票所採取之方式，被告公司實已善盡審慎之能事，所為之清償
    即不得指為無效，從而系爭保險金給付債務亦歸於消滅。原告仍執是而為請求，
    殊難謂於法有據。
三、次查「由自己之行為表示以代理權授與他人，或知他人表示為其代理人而不為反
    對之表示者，對於第三人應負授權人之責任。」民法第一百六十九條定有明文，
    原告既依一般社會習慣將私人重要物件交付三笠公司處理撫恤、保險等事宜，其
    外觀實足以使第三人信其有代理權之存在。況「民法第一百六十九條規定之表見
    代理，係為保護第三人而設，本人如有使第三人信以為其有以代理權授與他人之
    行為，而與該他人交易，即應使本人負授權人責任。」最高法院八十六年台上字
    第三七四九號亦有裁判足供參考。質言之，原告依一般習慣委由三笠公司提出各
    項私人重要文件代辦被保險人之善後事宜，即使該公司有所逾越，原告亦應負授
    權之責，方符法律保護善意第三人及交易安全之法理！
四、末查「保險人應於要保人或被保險人交齊證明文件後，於約定期限內給付賠償金
    額。無約定期限者應於接到通知後十五日內給付之。」保險法第三十四條第一項
    定有明文。縱令原告之請求言之成理，系爭保險金利息亦當於原告提出保險金申
    請並交齊證明文件後第十六日起算。查被告前已依約給付高明治之死亡保險金訖
    ，自不可能產生所謂給付遲延問題；即以原告起訴狀所主張之事實論之，顯示其
    於九十年二月接獲被告公司寄發之扣繳憑單以前，尚不知有系爭保險契約之存在
    ，究將何從據而提出申請？是其請求自被保險人死亡日起加計遲延利息，更非法
    之所許。
參、證據：未提出任何證據。
    理    由
一、本件被告之法定代理人原列董事長丁○○，嗣因故去職，經被告於訴訟繫屬中之
    九十一年二月五日具狀聲明由總經理王文博為法定代理人，按，核與公司法第八
    條第二項「公司之經理人或清算人，股份有限公司之發起人、監察人、檢查人、
    重整人或重整監督人，在執行職務範圍內，亦為公司負責人。」之規定尚無不合
    ，復有被告另案提出之公司變更登記表一份（存證物袋內）可稽，先予敘明。
二、原告起訴時就「利息」部分原請求「均自八十八年十一月三日起至清償日止，按
    年息百分之五計算之」。嗣於訴訟繫屬中之九十一年三月二十六日改為請求「均
    自八十八年十二月一日起至清償日止，按年息百分之五計算之。」核係減縮應受
    判決事項之聲明，且被告表示無意見，而為本案之言詞辯論，依民事訴訟法第二
    百五十五條第一項第三款及第二項規定，視為同意變更，併予敘明。
三、原告起訴主張：原告甲○○之配偶高明治（即原告乙○○、丙○○之父）生前任
    職於訴外人三笠公司，高明治於八十八年十一月二日為三笠公司載運貨物前往苗
    栗時，不幸在高速公路發生車禍死亡，事後僱主即三笠公司之負責人鍾兆清佯稱
    願與原告和解，雙方同意由三笠公司為原告申請勞工保險及汽車強制保險給付，
    並補足三笠公司因代高明治投保勞工保險時投保薪資不實所產生之差額，惟鍾兆
    清竟隱瞞曾替高明治向被告國華人壽投保團體險之事實，並利用代為申辦勞保、
    強制汽車責任保險給付、經原告交付印鑑証明及印鑑章之便，偽造理賠給付申請
    書向國華人壽請領保險金，事後並盜蓋印章領取國華人壽簽發應給付原告之保險
    金及遲延利息一百零五萬六千四百六十二元之支票，原告甲○○於今（九十）年
    二月間接獲國華人壽所寄發之扣繳憑單時仍一頭霧水，經與國華人壽接觸，由國
    華人壽派員陪同原告追查後始獲知上情，乃依法向桃園地檢署提出告訴鍾兆清所
    涉罪刑，並經檢察官偵辦後依法起訴在案，被告雖遭詐騙將應給付原告之保險金
    交予訴外人鍾兆清，但對原告而言仍未生清償給付之效果，為此依法訴請被告給
    付如訴之聲明所示之保險金及利息等語。被告則以：依照一般團體保險慣例，被
    保險員工發生死亡理賠時，均係由要保單位出面協同處理善後，三笠公司先後派
    專人持憑協和醫院與長庚醫院診斷證明書、醫療費用證明、桃園地檢署相驗屍體
    證明書、受益人王煮、乙○○、丙○○之戶籍謄本、印鑑、印鑑證明及保險金
    收據等請求給付保險金，被告經審核無訛，遂依約簽發八十九年一月十三日指名
    王煮、乙○○、丙○○等三人為受款人金額各三十五萬二千一百五十四元禁止
    背書轉讓之劃線支票三紙交付，該三張支票旋經提示兌現，被告之給付責任業已
    終了，本件既依理賠審核過程及簽發理賠支票所採取之方式，被告已善盡審慎之
    能事，所為之清償不得指為無效，從而系爭保險金給付債務亦歸於消滅，原告仍
    執而請求，難謂於法有據，況原告既依一般社會習慣將私人重要物件交付三笠公
    司處理撫恤、保險等事宜，其外觀實足以使第三人信其有代理權之存在，依民法
    第一百六十九條規定及最高法院八十六年台上字第三七四九號判決，即使該公司
    有所逾越，原告亦應負授權人之責等語，資為抗辯。
四、原告主張原告甲○○之配偶高明治（即原告乙○○、丙○○之父）生前任職於訴
    外人三笠公司，高明治於八十八年十一月二日為三笠公司載運貨物前往苗栗時，
    不幸在高速公路發生車禍死亡，事後僱主即三笠公司之負責人鍾兆清佯稱願與原
    告和解，雙方同意由三笠公司為原告申請勞工保險及汽車強制保險給付，並補足
    三笠公司因代高明治投保勞工保險時投保薪資不實所產生之差額，惟鍾兆清竟隱
    瞞曾替高明治向被告國華人壽投保團體險之事實，並利用代為申辦勞保、強制汽
    車責任保險給付、經原告交付印鑑証明及印鑑章之便，偽造理賠給付申請書向被
    告國華人壽請領保險金，事後並盜蓋印章領取國華人壽簽發應給付原告之保險金
    及遲延利息一百零五萬六千四百六十二元之支票等之事實，已據其提出與所述相
    符之戶籍謄本、和解書影本、理賠給付申請書、扣繳憑單乙份、九十年度偵字第
    八一０三號起訴書各乙份及支票三紙為證，且為被告所不否認，堪信原告之主張
    為真實。惟原告主張被告雖遭詐騙將應給付原告之保險金交予鍾兆清，但對原告
    而言仍未生清償給付之效果，為此依法訴請被告給付如訴之聲明所示之保險金及
    利息等情，則為被告所否認，並以前開情詞置辯。是本件兩造之爭點即在於：被
    告將應給付原告之保險金交予鍾兆清，對原告是否生清償之效力？茲論述如下。
五、按，向第三人為清償，經其受領者，其效力依左列各款之規定：一經債權人承認
    或受領人於受領後取得其債權者，有清償之效力。二受領人係債權之準占有人者
    ，以債務人不知其非債權人者為限，有清償之效力。三除前二款情形外，於債權
    人因而受利益之限度內，有清償之效力。民法第三百十條固定有明文。又財產權
    不因物之占有而成立者，行使其財產權之人為準占有人，債權乃不因物之占有而
    成立之財產權之一種，故行使債權人之權利者，即為債權之準占有人，此項準占
    有人如非真正之債權人而為債務人所不知者，債務人對於其人所為之清償，仍有
    清償之效力，此通觀民法第三百十條第二款及第九百六十六條第一項之規定，極
    為明顯。雖亦有最高法院四十二年度台上字第二八八號判例可資參照。經查，本
    件被告固係依八十八年十一月九日及八十九年一月十日、分別蓋有原告三人印章
    之理賠給付申請書之申請，於審核無誤後，簽發八十九年一月十三日指名王煮
    、乙○○、丙○○等三人為受款人、金額各三十五萬二千一百五十四元禁止背書
    轉讓之劃線支票三紙交付鍾兆清，該三張支票並經原告等委託三笠公司取款背書
    而提示兌現等情，為兩造所不爭執，惟查，上開八十八年十一月九日及八十九年
    一月十日、分別蓋有原告三人印章之理賠給付申請書，均僅表明原告三人本人為
    申請人，並未表示委託鍾兆清代為申請，從而，被告縱於審核認為無誤後，簽發
    八十九年一月十三日指名王煮、乙○○、丙○○等三人為受款人、金額各三十
    五萬二千一百五十四元禁止背書轉讓之劃線支票三紙，亦應交付原告始為合法，
    乃竟交付予無代理權之鍾兆清，復未轉交予原告，亦未經原告承認，依上開規定
    及說明，對於原告自不生清償之效力。
六、次按，由自己之行為表示以代理權授與他人，或知他人表示為其代理人而不為反
    對之表示者，對於第三人應負授權人之責任。但第三人明知其無代理權或可得而
    知者，不在此限。民法第一百六十九條固亦有明定，惟由自己之行為表示以代理
    權授與他人者，對於第三人應負授權人之責任，必須本人有表見之事實，足使第
    三人信該他人有代理權之情形存在，始足當之（參看本院六十年台上字第二一三
    ○號判例）。我國人民將自己印章交付他人，委託該他人辦理特定事項者，比比
    皆是，倘持有印章之該他人，除受託辦理之特定事項外，其他以本人名義所為之
    任何法律行為，均須由本人負表見代理之授權人責任，未免過苛。原審徒憑上訴
    人曾將印章交付與呂某之事實，即認被上訴人就保證契約之訂立應負表見代理之
    授權人責任，自屬率斷。最高法院七十年度台上字第六五七號判例亦可資參照。
    經查，本件原告等人雖自承曾交付印鑑証明及印鑑章予鍾兆清之事實，然原告係
    因三笠公司之負責人鍾兆清之詐騙，佯稱願與原告和解，同意由三笠公司為原告
    申請勞工保險及汽車強制保險給付，並補足三笠公司因代高明治投保勞工保險時
    投保薪資不實所產生之差額，並利用代為申辦勞保、強制汽車責任保險給付，而
    始交付印鑑証明及印鑑章，鍾兆清則隱瞞曾替高明治向被告國華人壽投保團體險
    之事實，趁機偽造理賠給付申請書向被告國華人壽請領保險金，事後並盜蓋印章
    領取國華人壽簽發應給付原告之保險金及遲延利息一百零五萬六千四百六十二元
    之支票，經原告訴請台灣桃園地方法院檢察署檢察官偵辦後提起公訴，經台灣桃
    園地方法院判決鍾兆清連續行使偽造私文書，處有期徒刑七月在案等之事實，有
    台灣桃園地方法院九十年度訴字第八九八號刑事判決可稽，足見原告並未有何由
    其自己之行為表示以代理權授與鍾兆清，或知鍾兆清表示為其代理人而不為反對
    之表示之行為，揆諸上開規定及判例所示，自不得僅以原告有交付印鑑証明及印
    鑑章予鍾兆清之事實，即認原告應負表見代理之授權人責任。被告所辯「原告既
    依一般社會習慣將私人重要物件交付三笠公司處理撫恤、保險等事宜，其外觀實
    足以使第三人信其有代理權之存在，依民法第一百六十九條規定及最高法院八十
    六年台上字第三七四九號判決，即使該公司有所逾越，原告亦應負授權人之責。
    」等語，亦非可採。
七、至被告所辯之「依照一般團體保險慣例，被保險員工發生死亡理賠時，均係由要
    保單位出面協同處理善後，三笠公司先後派專人持憑協和醫院與長庚醫院診斷證
    明書、醫療費用證明、桃園地檢署相驗屍體證明書、受益人王煮、乙○○、丙○○之戶籍謄本、印鑑、印鑑證明及保險金收據等請求給付保險金。」等語，則
    為原告所否認，被告復未舉證證明有如上述團體保險之慣例，其所辯亦難採信。
八、復按，保險人應於要保人或被保險人交齊證明文件後，於約定期限內給付賠償金
    額。無約定期限者，應於接到通知後十五日內給付之。保險法第三十四條第一項
    定有明文。查，原告係於八十九年一月十日始交齊證明文件，有上開理賠申請書
    可參，且原告並未證明兩造有約定給付之期限，依上開規定，被告應於十五日內
    即八十九年一月二十五日前給付，即被告僅須在八十九年一月二十五日前為給付
    ，即不構成給付遲延，故被告自八十九年一月二十六日起始負遲延責任，始應依
    民法第二百三十三條第一項前段規定，給付遲延利息。
九、綜上所述，被告雖曾給付保險金一百零五萬六千四百六十二元，惟並非向原告給
    付，而係交付予鍾兆清，且未經原告承認，對原告自不生清償之效力，從而，原
    告本於保險契約受益人之法律關係，請求被告給付原告各三十五萬元及均加計自
    八十九年一月二十六日起至清償日止，按年息百分之五計算之利息，即無不合，
    應予准許。至原告超逾上開日期以外之利息部分，其請求則屬無據，不應准許。
十、兩造陳明願供擔保，聲請宣告假執行或免為假執行，經核原告勝訴部分，合於法
    律規定，爰分別酌定相當之擔保金額宣告之；原告其餘假執行之聲請，因訴之駁
    回而失所依據，不予准許。
十一、因本案事證已臻明確，兩造其餘主張陳述及所提之證據，均毋庸再予審酌，附
      此敘明。
十二、結論：原告之訴為一部有理由、一部無理由，依民事訴訟法第七十九條但書、
      第三百九十條第二項、第三百九十二條，判決如主文。
中　　　華　　　民　　　國　　九十一　　年　　　六　　　月　　二十五　　日
                                  民事第三庭法      官　張明輝
右為正本係照原本作成
如對本判決上訴，須於判決送達後廿日內向本院提出上訴狀
中　　　華　　　民　　　國　　九十一　　年　　　六　　　月　　二十五　　日
　　　　　　　　　　　　　　　　　　　　　　法院書記官　周其祥
